ACORDAO-COMPLETO-2450439

ACÓRDÃO 46/2021 ATA 1/2021 - SEGUNDA CÂMARA

VISTOS, relatados e discutidos estes autos de aposentadorias deferidas pela Universidade Federal do Triângulo Mineiro em favor de Ester Fernandes, Guionete de Fátima Faria Bordon e João Marcos Alves;
	ACORDAM os Ministros do Tribunal de Contas da União, reunidos em Sessão da 2ª Câmara, nos termos do art. 71, III e IX, da Constituição de 1988, dos arts. 1º, V, 39, II, e 45 da Lei nº 8.443, de 1992, e dos arts. 260, § 1º, e 262, § 2º, do RITCU, ante as razões expostas pelo Relator, em: 
	9.1. assinalar a legalidade do ato de alteração da aposentadoria em favor de João Marcos Alves (à Peça 15 sob o n.º 10474005-04-2012-000104-5) , concedendo-lhe o respectivo registro; 
	9.2. assinalar a ilegalidade dos atos iniciais de aposentadoria em favor de Ester Fernandes (à Peça 13 sob o n.º 10474005-04-2012-000077-4) e de Guionete de Fátima Faria Bordon (à Peça 14 sob o n.º 10474005-04-2015-000044-6) , negando-lhes os respectivos registros, diante da indevida continuidade do pagamento da parcela como "82375 VENC.BAS.COMP.ART.15 L11091/05", a despeito da necessária absorção dessa vantagem em sintonia com o art. 15, §§ 2º e 3º, da Lei n.º 11.091, de 2005;
	9.3. dispensar o ressarcimento das quantias percebidas indevidamente, mas de boa-fé, em consonância com a Súmula nº 106 do TCU;
	9.4. determinar que, no prazo de 15 (quinze) dias contados da ciência desta deliberação, a Universidade Federal do Triângulo Mineiro adote as seguintes medidas:
	9.4.1. faça cessar os pagamentos decorrentes dos atos ora considerados ilegais, sob pena de responsabilidade solidária da autoridade administrativa omissa, nos termos do art. 71, IX, da Constituição de 1988 e do art. 262, caput, do RITCU; 
	9.4.2. dê ciência desta deliberação às interessadas indicadas no item 9.2 do presente Acórdão, alertando-as de que o efeito suspensivo proveniente da eventual interposição do subsequente recurso junto ao TCU não as eximirá da devolução dos valores percebidos indevidamente após a notificação, diante do não provimento desse recurso, devendo encaminhar os comprovantes das correspondentes notificações ao TCU no prazo de 30 (trinta) dias; 
	9.4.3. encaminhe a este Tribunal, nos termos do art. 262, § 2º, do RITCU, os novos atos de concessão das aludidas aposentadorias indicadas no item 9.2 do presente Acórdão, sem a ilegalidade indicada nesta deliberação, para que seja submetido à apreciação pelo TCU, na forma do art. 260, caput, do RITCU;
	9.5. enviar a cópia do presente Acórdão, com o Relatório e a Proposta de Deliberação, à Universidade Federal do Triângulo Mineiro, para ciência e efetivo cumprimento ao item 9.4 deste Acórdão; e
9.6. arquivar o presente processo, sem prejuízo de promover o monitoramento da determinação proferida pelo item 9.4 deste Acórdão, representando ao TCU, se necessário.

Aposentadorias deferidas pela Universidade Federal do Triângulo Mineiro.

Segunda Câmara

3. Interessados: Ester Fernandes (CPF XXX.730.456-XX); Guionete de Fátima Faria Bordon (CPF XXX.079.096-XX); João Marcos Alves (CPF XXX.482.306-XX).

13.1. Ministros presentes: Bruno Dantas (Presidente), Augusto Nardes, Aroldo Cedraz e Raimundo Carreiro.
13.2. Ministros-Substitutos presentes: Marcos Bemquerer Costa e André Luís de Carvalho (Relator).

ANDRÉ DE CARVALHO

Trata-se de aposentadorias deferidas pela Universidade Federal do Triângulo Mineiro em favor de Ester Fernandes, Guionete de Fátima Faria Bordon e João Marcos Alves.
2.	Após a análise final do feito, a Auditora Federal Beatriz Furtado Pereira lançou o seu parecer conclusivo à Peça 17, com a anuência, por delegação de competência, do diretor da Sefip (Peça 18) , nos seguintes termos:
	" (...) 2. Os atos foram submetidos, para fim de registro, à apreciação do Tribunal de Contas da União (TCU) , de acordo com o art. 71, inciso III, da Constituição Federal. O cadastramento e a disponibilização ao TCU ocorreram por intermédio do Sistema de Apreciação e Registro de Atos de Admissão e Concessões, na forma dos arts. 2º, caput e incisos I a VI, e 4º, caput, da Instrução Normativa - TCU 78/2018.
	Exame técnico
	a) ato de João Marcos Alves
	3.	O servidor João Marcos Alves aposentou-se por invalidez, em 14/5/2007, com proventos proporcionais a 28/35 avos, no cargo de auxiliar de saúde. Inicialmente, os proventos foram calculados pela média das remunerações. 
	4.	O ato deste processo trata de alteração da aposentadoria, que passou a ser com base na Emenda Constitucional 70/2012. No ato consta também a averbação de tempo insalubre no total de 1 ano, 5 meses e 25 dias. 
	5.	Em relação à contagem ponderada de tempo prestado em atividades consideradas de risco, perigosas ou insalubres, o TCU, nos termos do Acórdão 2008/2006-TCU-Plenário, de relatoria do Ministro Walton Alencar Rodrigues, em consonância com o posicionamento adotado pela Suprema Corte, passou a reconhecer essa possibilidade ao servidor que exerceu, como celetista, no serviço público, atividades dessa natureza no período anterior à vigência da Lei 8.112/1990. 
	6.	Para esse fim, este Tribunal tem aceitado a averbação realizada de ofício pelo órgão/entidade de origem quando se trata de cargo cujas atribuições, presume-se, envolvam risco para a higidez física do profissional, como, por exemplo, médico, odontólogo e enfermeiro. No entanto, para ocupantes de outros cargos, em especial aqueles de natureza eminentemente administrativa, é indispensável a apresentação de certidão emitida pelo INSS ou, alternativamente, de laudo oficial que efetivamente comprove a existência de risco à integridade física do servidor ou a presença de agentes nocivos à sua saúde no local de trabalho (e.g. Acórdão 911/2014-TCU-Plenário, de relatoria do Ministro Benjamin Zymler) .
	7.	Como o servidor ocupava o cargo de auxiliar de saúde é possível presumir que estava sujeita a agentes nocivos a sua saúde no local de trabalho. Considerando a data de ingresso no serviço público em 1/7/1985, verifica-se que até 11/12/1990 é possível a averbação do período de 1 ano, 5 meses e 25 dias. Desta forma, entende-se que o tempo insalubre averbado está regular. 
	8.	Não se vislumbrou irregularidade no contracheque do inativo, podendo o ato ser apreciado pela legalidade (peça 2, p. 3) .
	b) ato de Ester Fernandes
	b.1) tempo insalubre
	9.	A servidora Ester Fernandes aposentou-se em 13/6/2012, com proventos integrais, com base no artigo 3º da Emenda Constitucional 47/2005, no cargo de revisor de textos. No ato consta a averbação de tempo insalubre no total de 4 meses e 8 dias.
	10. Como a servidora se aposentou em cargo administrativo (revisor de textos) não é possível presumir que estava sujeita a agentes nocivos a sua saúde. No entanto, mesmo sem o tempo insalubre, a servidora ainda possui 36 anos, 10 meses e 22 dias de tempo total para a aposentadoria, atendendo aos requisitos do artigo 3º da Emenda Constitucional 47/2005. 
	b.2) vencimento básico complementar (art. 15 da Lei 11.091/2005) 
	11. No ato de aposentadoria da ex-servidora Ester Fernandes consta a rubrica 'VENC. BAS. COMP. art. 15 L. 11.091/05', no valor de R$ 25,35, a qual, sem a devida absorção, é tida como pagamento irregular pelo TCU.
	12. A parcela 'VENC. BAS. COMP. ART. 15 L. 11.091/05' refere-se à parcela complementar da remuneração prevista no art. 15 da Lei 11.091/2005, que dispôs sobre o Plano de Carreira dos Cargos Técnico-Administrativos em Educação, no âmbito das Instituições Federais de Ensino. O dispositivo é transcrito parcialmente a seguir:
	'Art. 15. O enquadramento previsto nesta Lei será efetuado de acordo com a Tabela de Correlação, constante do Anexo VII desta Lei.
	§ 1o. O enquadramento do servidor na Matriz Hierárquica será efetuado no prazo máximo de 90 (noventa) dias após a publicação desta Lei, observando-se: 
	(...) § 2o. Na hipótese de o enquadramento de que trata o § 1o deste artigo resultar em vencimento básico de valor menor ao somatório do vencimento básico, da Gratificação Temporária - GT e da Gratificação Específica de Apoio Técnico-Administrativo e Técnico-Marítimo às Instituições Federais de Ensino - GEAT, considerados no mês de dezembro de 2004, proceder-se-á ao pagamento da diferença como parcela complementar, de caráter temporário.
	§ 3o. A parcela complementar a que se refere o § 2o deste artigo será considerada para todos os efeitos como parte integrante do novo vencimento básico, e será absorvida por ocasião da reorganização ou reestruturação da carreira ou tabela remuneratória, inclusive para fins de aplicação da tabela constante do Anexo I-B desta Lei.'.
	13. Essa parcela complementar, portanto, deveria ser absorvida pelos reajustes posteriores. Contudo, os arts. 13 da Lei 11.784/2008 e 43 da Lei 12.772/2012 vedaram essa absorção pelos aumentos promovidos por essas leis (escalonados entre maio de 2008 e julho de 2010 e entre março de 2013 e março de 2015) :
	'Art. 13.  A parcela complementar de que tratam os §§ 2o e 3o do art. 15 da Lei nº 11.091, de 12 de janeiro de 2005, não será absorvida por força dos aumentos remuneratórios decorrentes das alterações realizadas na Lei no 11.091, de 12 de janeiro de 2005, em virtude das alterações impostas pelos arts. 12 e 15 desta Lei (Lei 11.784/2008) .
	Art. 43.  A parcela complementar de que tratam os §§ 2o e 3o do art. 15 da Lei no 11.091, de 2005, não será absorvida por força dos aumentos remuneratórios com efeitos financeiros no período de 2013 a 2015 (Lei 11.772/2012) .'
	14. Cabe considerar que a tabela atualmente vigente foi aprovada pela Lei 12.772/2012. Isso considerado, a vedação de absorção pelos reajustes trazidos pelas Leis 11.784/2008 e 12.772/2012 implica, necessariamente, o seguinte: da sua criação até hoje, a possibilidade de absorção da parcela complementar foi quando da aplicação da tabela do Anexo I-B da Lei 11.091/2005.
	15. Para verificar a regularidade da parcela, cabe verificar:
	a) se a criação da parcela complementar, incluída na ficha financeira de maio de 2005, observou a fórmula de cálculo estabelecida no art. 15, § 2º, da Lei 11.091/2005 (parcela complementar = provento básico de maio de 2005 - provento básico de dezembro de 2004 - GT - GEAT) ;
	b) se foi correta a absorção quando da aplicação da tabela do Anexo I-B da Lei 11.091/2005, na forma do art. 15, § 3º, da Lei 11.091/2005.
	16. O quadro a seguir permite maior clareza nessa verificação:
	Ester Fernandes
	Mês/ano
	Provento básico (R$) 
	GT (R$) 
	GEAT (R$) 
	Parcela complementar (R$) 
	Soma (R$) 

	12/2004
	1.752,74
	262,91
	265,00
	-
	2.280,65

	05/2005
	1.861,89
	-
	-
	418,72
	2.280,61

	01/2006
	2.255,26
	-
	-
	25,35
	2.280,61

	12/2007
	2.420,56
	-
	-
	25,35 
	2.445,91

	4/2008
	2.420,56
	-
	-
	25,35 
	2.445,91

	17. No caso concreto, há que se verificar se a parcela complementar paga atualmente à Sra. Ester Fernandes, no valor de R$ 25,35, corresponde ao resíduo existente na data da publicação da MP 431, de 14/5/2008, que interrompeu a absorção da referida parcela.
		18. De acordo com o § 2º do art.15 da Lei 11.091/2005, o valor inicial da rubrica '82375 VENC.BAS.COMP.ART.15 L11091/05' deve ser igual ao somatório do vencimento básico, da Gratificação Temporária - GT e da Gratificação Específica de Apoio Técnico-Administrativo e Técnico-Marítimo às Instituições Federais de Ensino - GEAT, considerados no mês de dezembro de 2004, subtraindo-se desse resultado o vencimento básico no momento do enquadramento previsto pela mesma lei.
		19. Dados extraídos do Siape indicam que em dezembro de 2004, seu provento básico, acrescido da GT e da GEAT, era de R$ 2.280,65 (peça 3) .
	20. Em maio de 2005 (mês da implantação dos novos valores fixados pela Lei 11.091/2005) , o vencimento básico do cargo da servidora foi alterado para R$ 1.861,89, mais a parcela relativa ao vencimento básico complementar da Lei 11.091/2005 (VBC) no valor de R$ 418,72, totalizando R$ 2.280,61, o que demonstra a regularidade do valor inicial da rubrica (peça 4) . 
	21. Em janeiro de 2006, o vencimento básico passou a R$ 2.255,26 e a rubrica relativa ao vencimento básico complementar foi corretamente reduzida para R$ 25,35 (peça 5) .
	22. Em dezembro de 2007, o vencimento básico passou a R$ 2.420,56, o que deveria ter levado à absorção total do valor da rubrica de vencimento básico complementar. No entanto, o VBC continuou a ser pago no valor de R$ 25,25 (peça 6) .
	23. Em abril de 2008, com a edição do 'regulamento específico' (cf. art. 15, § 4º) , deu-se a efetivação do enquadramento por nível de capacitação, previsto no inciso III do art. 26 da Lei, enquadramento esse que encerrou a implantação gradual do plano de carreira e, por força do art. 15, § 3º, da norma, também deveria ensejar a absorção da parcela complementar. E esse também é o entendimento do Tribunal (Acórdão 2069/2017-TCU-Primeira Câmara, de relatoria do Ministro Benjamin Zymler) .
	24. O primeiro acréscimo subsequente, já sem impacto sobre a parcela complementar, apenas ocorreu com a edição da Lei 11.784/2008, cujos efeitos financeiros tiveram início em maio/2008.
	25. Assim, em abril de 2008, o vencimento básico da ex-servidora era de R$ 2.420,56, e a interessada continuava recebendo a rubrica Siape '82375 VENC.BAS.COMP.ART.15 L11091/05', no valor inalterado de R$ 25,35 (peça 7) . Entretanto, a parcela deveria ter sido totalmente absorvida. 
	26. Desta forma, o ato de aposentadoria da Sra. Ester Fernandes está ilegal. Ressalta-se que o ato de aposentadoria da interessada deu entrada no TCU em 22/2/2016, portanto, há menos de cinco anos, não sendo aplicável o procedimento de contraditório e ampla defesa determinado pelo Acórdão 587/2011-TCU-Plenário, Ministro-Relator Valmir Campelo. O prazo de cinco anos se expira em 22/2/2021.
	c) ato de Guionete de Fátima Faria Bordon
	27. A servidora Guionete de Fátima Faria Bordon aposentou-se em 20/7/2015, com proventos integrais, com base no artigo 3º da Emenda Constitucional 47/2005, atendendo aos requisitos para a aposentadoria.
	28. No ato de aposentadoria da ex-servidora Guionete de Fátima Faria Bordon consta o pagamento da rubrica 'VENC. BAS. COMP. art. 15 L. 11.091/05', no valor de R$ 322,86, sem a devida absorção.
	29. O quadro a seguir permite maior clareza nessa verificação:
	Guionete de Fátima Faria Bordon
	Mês/ano
	Provento básico (R$) 
	GT (R$) 
	GEAT (R$) 
	Parcela complementar (R$) 
	Soma (R$) 

	12/2004
	1.752,74
	262,91
	265,00
	-
	2.280,65

	5/2005
	1.654,26
	-
	-
	626,35
	2.280,61

	1/2006
	1.957,75
	-
	-
	322,86
	2.280,61

	12/2007
	2.101,25
	-
	-
	322,86
	2.424,11

	4/2008
	2.101,25
	-
	-
	322,86
	2.424,11

	30. No caso concreto, há que se verificar se a parcela complementar paga atualmente à Sra. Ester Fernandes, no valor de R$ 322,86, corresponde ao resíduo existente na data da publicação da MP 431, de 14/5/2008, que interrompeu a absorção da referida parcela.
		31. Dados extraídos do Siape indicam que em dezembro de 2004, seu provento básico, acrescido da GT e da GEAT, era de R$ 2.280,65 (peça 8) .
	32. Em maio de 2005 (mês da implantação dos novos valores fixados pela Lei 11.091/2005) , o vencimento básico do cargo da servidora foi alterado para R$ 1.654,26, mais a parcela relativa ao vencimento básico complementar da Lei 11.091/2005 (VBC) no valor de R$ 626,35, totalizando R$ 2.280,61, o que demonstra a regularidade do valor inicial da rubrica (peça 9) . 
	33. Em janeiro de 2006, o vencimento básico passou a R$ 1.957,75 e a rubrica relativa ao vencimento básico complementar foi corretamente reduzida para R$ 326,86 (peça 10) .
	34. Em dezembro de 2007, o vencimento básico passou a R$ 2.101,25, o que deveria ter levado a parcela de vencimento básico complementar ao valor de R$ 179,36. No entanto, o VBC continuou a ser pago no valor de R$ 322,86, o que está ilegal (peça 11) .
	35. O primeiro acréscimo subsequente, já sem impacto sobre a parcela complementar, apenas ocorreu com a edição da Lei 11.784/2008, cujos efeitos financeiros tiveram início em maio/2008. Assim, em abril de 2008, o vencimento básico da ex-servidora era de R$ 2.101,25, e ela continuava recebendo a rubrica Siape '82375 VENC.BAS.COMP.ART.15 L11091/05', no valor inalterado de R$ 322,86, quando deveria ser no valor de R$ 179,36 (peça 12) . 
	36. Desta forma, o ato de aposentadoria da Sra. Guionete de Fátima Faria Bordon está ilegal. Ressalta-se que o ato de aposentadoria da interessada deu entrada no TCU em 29/2/2016, portanto, há menos de cinco anos, não sendo aplicável o procedimento de contraditório e ampla defesa determinado pelo Acórdão 587/2011-TCU-Plenário, Ministro-Relator Valmir Campelo. O prazo de cinco anos se expira em 29/2/2021.
	Conclusão
	37. Considerando a análise realizada no ato de alteração de aposentadoria do Sr. João Marcos Alves, esta Unidade Técnica considera que o ato pode ser apreciado pela legalidade.
	38. Considerando a análise realizada nos atos de concessão inicial de aposentadoria de Ester Fernandes e Guionete de Fátima Faria Bordon, esta Unidade Técnica considera que os atos devem ser apreciados pela ilegalidade, em razão do pagamento da rubrica '82375 VENC.BAS.COMP.ART.15 L11091/05', sem a devida absorção, contrariando os termos dos parágrafos 2º e 3º do art. 15 da Lei 11.091/2005.
	39. Registre-se que a análise deste processo levou em conta os dispositivos da Resolução TCU 315/2020.
	Proposta de encaminhamento
	40. Ante o exposto, conforme o preceituado no art. 71, inciso III, da Constituição Federal de 1.988; c/c os artigos. 1º, inciso V, e 39, inciso II, da Lei nº 8.443/1992, c/c os artigos 1º, inciso VIII, 260, §§ 1º e 2º, do Regimento Interno/TCU, e tomando por base as informações prestadas pelo órgão de controle interno e as verificações feitas pela unidade técnica, na forma prevista no artigo 260, caput, do referido Regimento, propõe-se: 
	a) considerar legal e conceder o registro do ato de alteração de aposentadoria de João Marcos Alves;
	b) considerar ilegais e negar o registro dos atos de concessão inicial de aposentadoria de Ester Fernandes e Guionete de Fátima Faria Bordon;
	c) dispensar o ressarcimento das quantias indevidamente recebidas de boa-fé, nos termos da Súmula TCU n. 106;
	d) determinar à Universidade Federal do Triângulo Mineiro, com fundamento no inciso I do art. 4º da Resolução TCU 315/2020, que adote medidas para:
  	d.1) no prazo de quinze dias, fazer cessar os pagamentos decorrentes dos atos impugnados por esta Corte de Contas, sob pena de responsabilidade solidária da autoridade administrativa omissa, nos termos dos arts. 262, caput, do RI/TCU, e 8º, caput, da Resolução TCU 206/2007;
	d.2) no prazo de trinta dias, emita novos atos, livres das irregularidades apontadas, e os submeta ao TCU pelo Sistema e-Pessoal, nos termos dos arts. 262, § 2º, do Regimento Interno desta Corte e 19, § 3º, da Instrução Normativa TCU 78/2008;
    	d.3) dê ciência, no prazo de 15 (quinze) dias, do inteiro teor desta deliberação às interessadas, alertando-as de que o efeito suspensivo proveniente da interposição de eventuais recursos junto ao TCU não as exime da devolução dos valores percebidos indevidamente após a respectiva notificação, caso esses não sejam providos; e
            	d.4) encaminhar ao Tribunal, no prazo de 30 (trinta) dias contados da ciência da decisão, documento apto a comprovar que as interessadas tomaram conhecimento do acórdão."
3.	Enfim, por intermédio do Exmo. Sr. Procurador Sérgio Ricardo Costa Caribé, o MPTCU anuiu, em cota singela (Peça 19) , à aludida proposta da unidade técnica.
É o Relatório.

não há.

Procurador Sérgio Ricardo Costa Caribé.

APOSENTADORIA. AUSÊNCIA DE ABSORÇÃO DA PARCELA REMUNERATÓRIA TEMPORÁRIA DECORRENTE DA LEI N.º 11.091, DE 2005. ILEGALIDADE DE DOIS ATOS. NEGATIVA DE REGISTRO. LEGALIDADE E REGISTRO DO OUTRO ATO. DETERMINAÇÕES.

APOSENTADORIA (APOS)

Secretaria de Fiscalização de Pessoal (Sefip).

Trata-se de aposentadorias deferidas pela Universidade Federal do Triângulo Mineiro sob as seguintes condições:
	Peça
	Beneficiários
	Data de Nascimento
	Tipo de Ato e
de Aposentadoria
	Vigência
	Enviado
ao TCU

	13
	Ester Fernandes
	26/8/1954
	Inicial por 
Aposentadoria Voluntária
	13/6/2012
	22/2/2016

	14
	Guionete de Fátima Faria Bordon
	11/5/1961
	Inicial por 
Aposentadoria Voluntária
	20/7/2015
	29/2/2016

	15
	João Marcos Alves
	26/5/1957
	Alteração por Invalidez permanente
	22/8/2012
	   5/2/2016

2.	A Sefip detectou, contudo, nos atos aposentadoria em favor de Ester Fernandes (Peça 13) e Guionete de Fátima Faria Bordon (Peça 14) a indevida continuidade do pagamento da parcela como "82375 VENC.BAS.COMP.ART.15 L11091/05" sob os valores de R$ 25,35 e R$ 322,86, respectivamente, a despeito da necessária absorção dessa vantagem em sintonia com o art. 15, §§ 2º e 3º, da Lei n.º 11.091, de 2005. 
3.	Por esse prisma, após a análise final do feito, a unidade técnica pugnou pela legalidade do ato à Peça 15 e pela ilegalidade dos aludidos atos de aposentadoria às Peças 13 e 14, tendo o MPTCU anuído a essa proposta. 
4.	O TCU pode incorporar o parecer da Sefip a estas razões de decidir.
5.	Bem se sabe que, ao cuidar dessa rubrica (82375 VENC.BAS.COMP.ART.15 L11091/05) , o pagamento da correspondente vantagem deveria ter sido temporário, pois ela teria sido implantada apenas para evitar o momentâneo decesso remuneratório em face do advento da Lei n.º 11.091, de 2005, de tal sorte que os subjacentes valores deveriam ter sido absorvidos pelos supervenientes acréscimos nos padrões de vencimento.
6.	Eis que o aludido art. 15, §§ 2º e 3º, da Lei n.º 11.091, de 2005, teria determinado a gradual aplicação dos novos padrões de vencimento com vistas à absorção do eventual saldo complementar subsistente para a referida parcela sob a proporção do aumento verificado no novo vencimento básico; tendo a exigência dessa absorção sido, contudo, pontualmente afastada pelo art. 13 da Lei n.º 11.784, de 2008, e pelo art. 43 da Lei n.º 12.772, de 2012, para, com isso, subsistir a suscitada absorção sobre a parcela complementar pela original aplicação da tabela descrita no Anexo I-B da Lei n.º 11.091, de 2005.
7.	Ocorre, no entanto, que, ao analisar as fichas financeiras no Sigepe para maio de 2005, janeiro de 2006, dezembro de 2007 e abril de 2008 (Peças 4, 5, 6 e 7) , a Sefip identificou que, nesse período, os aumentos no vencimento básico da então servidora (Ester Fernandes) seriam suficientes para a aludida absorção sobre a totalidade da respectiva parcela complementar, não mais subsistindo, então, a necessidade do pagamento do resíduo desse vencimento complementar, e, dessa forma, o aludido ato de aposentadoria à Peça 13 padeceria de ilegalidade. 
8.	já ao discorrer sobre a aposentadoria de Guionete de Fátima Faria Bordon e analisar as fichas financeiras no Sigepe para maio de 2005, janeiro de 2006, dezembro de 2007 e abril de 2008 (Peças 9, 10, 11 e 12) , a Sefip identificou que, nesse período, os aumentos no vencimento básico da beneficiária (Guionete de Fátima Faria Bordon) seriam suficientes para reduzir o valor de R$ 322,86 para R$ 179,36, subsistindo, pois, a ilegalidade do aludido ato de aposentadoria à Peça 14. 
9.	Por sua vez, a Sefip não vislumbrou a eventual ilegalidade no contracheque do inativo (João Marcos Alves) , devendo o TCU apreciar o ato à Peça 15 pela legalidade, diante dos elementos de convicção até aqui obtidos neste processo.
10.	Diante, enfim, da entrada das aludidas aposentadorias no TCU há menos de 5 anos, não seria necessária a prévia oitiva dos aludidos interessados, estando esse entendimento em plena consonância com a jurisprudência do STF (v.g.: MS-25.116 e MS-25.403) e com a exceção prevista na Súmula Vinculante nº 3 do STF, além de estar em sintonia com a jurisprudência do TCU (v.g.: Acórdão 587/2011-TCU-Plenário, entre outros) .
11.	O TCU deve assinalar, portanto, a legalidade do ato de alteração da aposentadoria à Peça 15 para lhe conceder o respectivo registro, sem prejuízo de assinalar a ilegalidade dos aludidos atos de aposentadoria às Peças 13 e 14 para lhes negar os respectivos registros.
Ante o exposto, pugno pela prolação do Acórdão ora submetido a este Colegiado.
TCU, Sala das Sessões, em tagDataSessao.
Ministro-Substituto ANDRÉ LUÍS DE CARVALHO 
Relator